最高法院刑事判決　　　　　　　　　　　　　　　八十七年度台上字第四四八四號
　　上　訴　人　甲○○　男
　　選任辯護人　陳正忠律師
右上訴人因偽造文書案件，不服台灣高等法院花蓮分院中華民國八十七年二月五日第
二審判決（八十六年度上訴字第四三八號，起訴案號：台灣花蓮地方法院檢察署八十
四年度偵字第三○一九、三○二○、三○三○號，八十五年度偵字第五號），提起上
訴，本院判決如左：
    主  文
原判決關於甲○○部分撤銷，發回台灣高等法院花蓮分院。
    理  由
本件原判決認定上訴人甲○○原係行政院國軍退除役官兵輔導委員會（下稱退輔會）
玉里榮民醫院院長，為依據法令從事公務之人員，明知該醫院榮一至榮十八病房非門
診住院病房，依退輔會頒行之「各榮民醫院對住院榮民加強生活照顧實施要點」編配
用以照顧癱瘓病患之雇工不足，仍與該醫院副院長林祖善（已經原審判處罪刑確定）
、護理科主任曾洙荔主導及授意，於民國八十一年四月起抽調照顧癱瘓病患之榮十四
病房雇工曾子耘至門診部擔任行政工作迄八十一年十一月止，於八十二年三月起抽調
照顧癱瘓病患之榮八病房雇工何瑞寶至門診部之玉一病房擔任行政工作迄八十四年一
月止，於八十二年十二月僱用照顧癱瘓病患之雇工彭馨瑩至門診部擔任文書工作迄八
十四年一月止，並與曾洙荔、護理督導葉錦綢及護理長周嘉鳳、宋玉金（以上四人均
經原審判處罪刑確定）基於偽造文書之概括犯意，按月由周嘉鳳、宋玉金填具職務上
所掌管之榮民癱瘓照顧津貼支領名冊，虛列上開三位雇工為照顧癱瘓病患之工作人員
並記載其等照顧若干名輕癱重癱病患，交由承辦申領癱瘓津貼業務之葉錦綢據以製作
全醫院之支領名冊，再經曾洙荔審查轉呈林祖善及上訴人核可，持向退輔會申領癱瘓
照顧津貼，而連續行使公務員登載不實之文書，足以生損害於退輔會等情。因將第一
審諭知上訴人無罪之判決撤銷，改判論處上訴人共同連續行使公務員明知為不實之事
項而登載於職務上所掌之公文書罪刑。固非毫無見地。
惟查：(一)刑事訴訟制度採真實發見主義，審理事實之法院，對於有利及不利於被告
之證據，均應一併加以注意，依職權詳加調查，此觀之刑事訴訟法第二條第一項及第
一百六十三條第一項之規定自明；茍與待證事實有重要關係，在客觀上認為應行調查
之證據，而未依法加以調查判斷，率行判決者，即有同法第三百七十九條第十款所稱
應於審判期日調查之證據未予調查之違背法令。又有罪之判決書，應於理由內記載認
定犯罪事實所憑之證據，所謂證據，舉凡犯罪行為之事實及態樣，與適用法律有關之
一切證據，均應詳為記載，否則即有理由不備之違法。本件上訴人始終否認有明知為
不實之事項而登載於職務上所掌之公文書情事，並一再辯稱：玉里榮民醫院向退輔會
申領癱瘓照顧津貼之支領名冊，係由副院長林祖善以「院長甲○○Ａ」章或董副院長
以「院長甲○○Ｂ」章代行，未經伊核章，伊不知報領雇工曾子耘、何瑞寶、彭馨瑩
之癱瘓照顧津貼之事等語；查原審共同被告林祖善在第一審稱：上訴人之Ａ章是由伊
代行（見一審一卷一五三頁），卷附玉里榮民醫院榮民癱瘓照顧津貼支領名冊亦確係
蓋用「院長甲○○Ａ」章（偵查三○二○號卷一八二頁），是上訴人上開辯解，並非
全然無據。如果上訴人確將玉里榮民醫院向退輔會申領癱瘓照顧津貼之事宜授權副院
長決行，對其醫院於癱瘓照顧津貼支領名冊列載雇工曾子耘、何瑞寶、彭馨瑩為照顧
癱瘓病患之工作人員一節並不知情，亦未審核癱瘓照顧津貼支領名冊而由副院長審查
代行，其主觀上是否有上開行使暨偽造文書故意，非無審究餘地。實情究竟如何﹖原
審未詳予調查，並為必要之論斷與說明，遽以上訴人明知曾子耘、何瑞寶、彭馨瑩係
照顧癱瘓病患而支領癱瘓照顧津貼之雇工，並同意將其等調往門診部工作等情，而以
推測或擬制方法，認定上訴人成立上開罪名，難謂無應於審判期日調查之證據未予調
查及理由不備之違法。(二)事實審採取某種證據為認定事實之基礎，必須該項證據實
際上確係存在，且於該案卷內不難考見者，如判決書內所記載之證據，與原卷內容顯
不相符，即其判決基以認定犯罪之根據實際上並不存在，自屬採證違法。原判決認定
上訴人明知曾子耘、何瑞寶、彭馨瑩係照顧癱瘓病患而支領癱瘓照顧津貼之雇工，並
同意將其等調往門診部工作等情，係以共同被告曾洙荔在台灣花蓮地方法院檢察署八
十四年度偵字第三○二○號案卷第一四四頁之偵查筆錄供稱「上訴人知悉其列表排班
將雇工調到門診部上班之事」等語及證人何瑞寶在同上案卷第一二三頁偵查筆錄證述
「院長知道調伊至門診病房之事，因其與副院長林祖善經常到病房且認識伊，知道伊
係醫院雇工」等語為其證據之一；惟卷查上開偵查筆錄之記載，曾洙荔係稱上訴人「
應」知悉雇工調用情形，何瑞寶亦稱上訴人「應」知伊調到門診病房工作，均屬推測
之詞，並非如原判決所載；是則，原判決就此二項證據之記載，顯與卷內資料不符，
按之上開說明，即屬採證違法。(三)訊問被告應先告知一犯罪嫌疑及所犯所有罪名。
二得保持緘默，無須違背自己之意思而為陳述。三得選任辯護人。四得請求調查有利
之證據。刑事訴訟法第九十五條定有明文。此乃犯罪嫌疑人及被告在刑事訴訟程序上
受告知及聽聞之權利，為行使防禦權之基本前提，屬於人民依憲法第十六條所享訴訟
權保障之範圍，旨在使犯罪嫌疑人及被告能充分行使防禦權，以維程序之公平。法院
審判刑事案件，如未踐行上開程序，非但有違上開規定，抑且違背憲法第八條第一項
所稱「非由法院依法定程序不得審問處罰」之規定，剝奪被告所應享有之正當法律程
序之保障，其審判程序即有重大瑕疵。原審於八十七年一月二十二日審判期日或之前
訊問上訴人時，均未踐行上開告知程序，自有害於上訴人防禦權之行使，則原判決此
部分審判程序自難謂為適法。以上諸端，或為上訴意旨所指摘，或為本院得依職權調
查之事項，應認原判決關於上訴人部分有撤銷發回更審之原因。又原判決關於上訴人
不另為無罪諭知部分，既經檢察官起訴書指明與前開論罪部分有裁判上一罪關係，依
審判不可分原則，應一併撤銷發回，附予說明。
據上論結，應依刑事訴訟法第三百九十七條、第四百零一條，判決如主文。
中      華      民      國    八十七    年     十二     月     三十     日
                              最高法院刑事第十庭
                                  審判長法官  曾  有  田
                                        法官  林  永  茂
                                        法官  陳  宗  鎮
                                        法官  劉  介  民
                                        法官  魏  新  和
      右正本證明與原本無異
                                              書  記  官
中      華      民      國    八十八    年      一      月      四      日
                                                                        ｖ
